【裁判字號】    92,勞訴,35
【裁判日期】    921127
【裁判案由】    請求給付退休金、資遣費差額
【裁判全文】
臺灣彰化地方法院民事判決  九十二年度勞訴字第三五號
    原      告  癸○○
                乙○○
                戊○○
                己○○
                辛○○
                子○○
                庚○○
                丙○○
                丁○○
    訴訟代理人  洪宗仁律師
    被      告  台灣化學纖維股份有限公司  設彰化縣彰化市○○路○段三五九號
    法定代理人  甲○○      住.
    訴訟代理人  壬○○      住台北市○○○路二○一號
右當事人間請求請求給付退休金、資遣費差額事件，本院於民國九十二年十一月十三
日言詞辯論終結，判決如左：
  主      文
被告應給付：（一）原告癸○○新台幣壹拾伍萬伍仟肆佰元、（二）原告乙○○新台
幣壹拾玖萬零玖佰捌拾元、（三）原告戊○○新台幣壹拾玖萬陸仟佰捌拾元、（四
）原告己○○新台幣壹拾柒萬壹仟玖佰貳拾元、（五）原告辛○○新台幣壹拾玖萬伍
仟柒佰伍拾柒元、（六）原告子○○新台幣壹拾陸萬陸仟佰貳拾元、（七）原告庚○○新台幣壹拾柒萬仟肆佰元、（八）原告丙○○新台幣肆萬肆仟柒佰肆拾肆元、
（九）原告丁○○新台幣萬陸仟捌佰伍拾伍元，及各自如附表一所示利息起算日起
，均至清償日止，按週年利率百分之五計算的利息。
訴訟費用由被告負擔。
    事      實
甲、原告方面：
一、聲明：如主文所示。
二、陳述：如附件壹所示。
乙、被告方面：
一、聲明：駁回原告之訴。
二、陳述：
（一）輪值中、夜班就可以獲得夜點費，是在原告等受僱時就已經知道，而且約定為
      勞動契約的內容。
（二）其餘如附件貳所示。
    理      由
一、原告庚○○在起訴狀送達被告後，雖將其請求給付的金額自新台幣十四萬元擴張
    為十七萬三千四百元，原告辛○○、丁○○在起訴狀送達被告後，雖各將其請求
    給付的金額自十九萬五千七百六十九元、三萬九千元，減縮為十九萬五千七百五
    十七元、三萬六千八百五十五元，然此合於民事訴訟法第二百五十五條第一項第
    三款規定，應予准許。
二、原告等主張他們九人都是被告公司僱用的員工，各人到職、離職、退休或資遣（
    原告丙○○、丁○○）的日期以及退休金或資遣費基數分別如附表一所示。被告
    在原告等退休或資遣時，雖曾給付退休金或資遣費，但沒有將如附表二所示原告
    等退休或資遣前六個月或三個月輪值中、夜班所得的夜點費計入平均工資之內等
    情節，已經提出所得明細單、退休金明細表、資遣費計算明細表等件為證，且為
    被告所不爭執，應認為真正。然原告等主張夜點費是原告等工作所得的報酬，且
    是經常性的給付，屬於工資，應計入平均工資這一點，則為被告所否認，並且辯
    稱夜點費不是勞工工作所得的報酬，不但不具對價性，也不是經常性的給與，只
    是勉勵性、恩惠性的福利措施，所以不是工資，不應該計入平均工資等語。因此
    ，兩造爭執的重點，乃在於夜點費是否為工資。本院先就此點分別說明如下：
（一）依據勞動基準法第二條第三款規定：工資謂勞工因工作而獲得之報酬，包括工
      資、薪金及按計時、計日、計月、計件以現金或實物等方式給付之獎金、津貼
      及其他任何名義之經常性給與均屬之，可知凡是勞工因工作而獲得的報酬，並
      且這種報酬屬於經常性給與，不論稱為工資、薪金、獎金、津貼或其它任何名
      目，都可以認為是工資。所謂「勞工因工作而獲得的報酬」，是指勞工因為勞
      動契約或現實地提供勞務，而由雇主所取得的對價；所稱「經常性給與」，則
      是在一般情形下，按時間或制度，勞工經常可以得到的給付。因此，只要勞工
      因為勞動契約或現實地提供勞務，而按時間或制度，經常可以由雇主取得的對
      價，就是工資。至於實際判斷某種給付是否具備「勞工因工作而獲得的報酬」
      及「經常性給與」等二種特性，而屬於工資，則應依一般社會交易觀念決定，
      不能從其形式上名稱來認定，以免雇主為規避該給付計入平均工資內，而將工
      資改用其他名義發給，致損害勞工的權益。
（二）查被告公司員工的作業方式，是採行早、中、夜三班輪班制，其各班次的工作
      時間、性質都相同，員工必須輪值中、夜班，但輪值的人可以得到夜點費，夜
      點費的金額是每人每小時都一致，不因級職、年資、作業種類而有高低，不過
      找人代班而沒有實際輪值中、夜班的員工則不能領取夜點費，此種輪值中、夜
      班就可以得到夜點費的情事，在原告等受僱時就已經知道，而且成為兩造所訂
      立勞動契約的內容，又前述夜點費在勞動基準法施行前，原名稱為「夜勤津貼
      」，在勞動基準法施行以後才更名為「夜點費」等情，為兩造所不爭執。從此
      種情形來看，原告等人必須輪值中、夜班，且輪值中、夜班就可以領取夜點費
      ，不但是兩造所訂立勞動契約的內容，且已成為被告公司的工作制度。則這種
      被告公司因特殊工作條件而對原告等人所加給的現金給付，依一般社會交易觀
      念，自然可以認為是原告等人因為勞動契約或現實地提供勞務，而由被告公司
      所取得的對價，且這種給付，在一般情形下，也是原告等人按時間或制度，經
      常可以得到的，完全符合「勞工因工作而獲得的報酬」及「經常性給與」等二
      種特性。因此，夜點費屬於工資，應無疑義。
（三）被告雖辯稱勞動基準法施行細則第十條第九款已將夜點費排除在經常性給與之
      外，該施行細則是勞動基準法授權主管機關訂定，其效力等同法律，所以勞動
      基準法第二條第三款規定的其他任何名義之經常性給與，並不包括夜點費在內
      。然勞動基準法第二條第三款所稱的「經常性給與」，是指在一般情形下，按
      時間或制度，勞工經常可以得到的給付，且判斷某種給付是否屬於工資，應依
      一般社會交易觀念決定，不能從其形式上名稱來認定，都已如前所述。本件夜
      點費，雖然在名稱上與勞動基準法施行細則第十條第九款所規定的「夜點費」
      相同，且該條款並將「夜點費」排除在經常性給與之外。但從該條款將「差旅
      費、差旅津貼、交際費、誤餐費」等偶然發生而具不定期給與性質的費用，與
      「夜點費」同列可知，該條款所稱的「夜點費」，應是指勞工偶然可得的點心
      費用，與本件夜點費具有「勞工因工作而獲得的報酬」及「經常性給與」等二
      種特性，明顯不同。因此，勞動基準法施行細則第十條第九款所稱的「夜點費
      」，雖然與本件夜點費，名稱偶然相同，然兩者所指內涵不同，並非同一概念
      。所以，不能以該條款將「夜點費」排除在經常性給與之外，就認為本件夜點
      費不是工資。
（四）某種給付既然只要具備「勞工因工作而獲得的報酬」及「經常性給與」等二種
      特性，就屬於工資，則該給付有無每一個員工的金額一律相同，是否不因職級
      或本薪高低而有所差異，根本不影響該給付為工資的認定。此從被告公司給付
      的伙食津貼及交通津貼，也不因年資及級職而有所不同，但被告仍然承認該津
      貼是工資這一點，也可以獲得相同的結果。因此，被告辯稱夜點費的給與，是
      每一個員工的金額一律相同，不因職級或本薪高低而有所差別，顯然屬於勉勵
      性、恩惠性、任意性的給與，不是工資等語，不能採取。又依勞動基準法規定
      ，被告對於輪值中、夜班的勞工，固然只要給與每日正常工作時間的工資即可
      ，不須加給工資。惟勞動基準法第二十一條第一項也規定：「工資應由勞雇雙
      方議定之，但不得低於工資。」，可知勞雇雙方約定對於輪值中、夜班的勞工
      加給工資，在法律上也有根據。尤其，勞工在夜間工作，其生活作息與一般人
      正好相反，對於其身體健康相當不利，所以，對於輪值中、夜班的勞工加給工
      資也是合乎情理。因此，尚不能以勞動基準法沒有規定，對於輪值中、夜班的
      勞工加給工資，就認為夜點費是額外給與，而不屬於工資。
（五）被告固然從勞動基準法施行以後即發放夜點費給原告等，但夜點費乃包括在原
      告等每月領取的薪資項目內，原告等在領取薪資時，根本無從知悉夜點費有無
      工資的性質，此從原告等主張他們是在退休後才發現被告未將夜點費計入工資
      等語可明。則被告對於其所辯兩造始終認為「夜點費」確實屬於勞動基準法施
      行細則第十九條第九款所定的夜點費，無工資的性質，並已達成合意、共識等
      語，即有舉證的責任。然被告並未舉證加以證明，此部分所辯，即不足採信，
      自難認原告等為本件請求，有何違反勞動契約之處。
（六）被告另辯稱如將本件夜點費認為是工資，計入平均工資之內，勢必造成企業經
      營風險的增加等語。此從企業經營者的立場來說，固然是事實，但法院適用法
      律時，企業經營者及勞工雙方的利益均應兼顧，以求其妥當。本院認為前述對
      於夜點費屬於工資的認定，應屬妥當。因此，被告所辯造成企業經營風險的增
      加一事，即應由被告自行解決。
（七）被告所舉最高法院九十一年度台上字第八九七號判決、七十五年度台上字第四
      六九號判決、七十八年度台上字第六八二號判決、七十九年度台上字第二四二
      號判決、九十一年度台上字第三四七號判決、台灣高等法院高雄分院八十八年
      度勞上易字第一號判決及台灣高雄地方法院九十二年度鳳簡字第二三０號、九
      十二年度勞訴字第三二號判決，皆只就個案認定，不是判例，本院不受其拘束
      。至於被告另外所提行政院勞工委員會八十五年二月十日台八五勞動二字第一
      ０三二五二號函對於工資所作的解釋，與前述本院的見解，並無不同，不能作
      為本件夜點費不是工資的憑據。
（八）綜上說明，本件夜點費屬於工資，相當明確，故原告等主張本件夜點費應該計
      入平均工資之內，應可採取。被告辯稱夜點費不是工資，不應該計入平均工資
      等語，不足憑採。
三、本件夜點費既然應該計入平均工資之內，而被告在原告等退休或資遣，給付退休
    金或資遣費給原告等時，又沒有將原告等退休或資遣前六個月或三個月輪值中、
    夜班所得的夜點費計入平均工資之內，則原告等主張被告給付的退休金或資遣費
    有短少，即屬可信。惟被告抗辯稱原告辛○○、庚○○在退休後，前來領取退休
    金時，已經簽立收據，表明：「爾後不再要求其他給付，並願放棄一切請求」，
    足認原告辛○○、庚○○對於夜點費債權的存在確有認識，才為拋棄的意思表示
    ，當然發生拋棄的效力，自不能再請求被告給付其餘退休金等語，並提出收據二
    張為證。然民法第二百四十七條之一規定，依照當事人一方預定用於同類契約之
    條款而訂定之契約，為免除或減輕預定契約條款之當事人之責任之約定，按其情
    形顯失公平者，該部分約定無效。查前述原告辛○○、庚○○簽立的收據均記載
    ：「立據人ＯＯＯ茲收到台灣化學纖維股份有限公司製發予ＯＯＯ之退休金支票
    乙張，計新台幣ＯＯＯ元整，經查收無誤，且爾後不再要求其他給付，並願放棄
    一切請求，特立此據為憑。」等語，其中除「辛○○」、「庚○○」等文字是手
    寫及金額另外打字外，其餘文字皆是被告事先印好，再給原告辛○○、庚○○簽
    名，且被告對於原告所稱被告自八十七年年底起，到九十一年年底止，凡是退休
    人員，而向其領取退休金票據者，幾近百分之百皆須簽立如上述固定的收據一語
    ，也不爭執，足見原告辛○○、庚○○簽立的收據，與被告公司的勞工在八十七
    年年底到九十一年年底之間退休時所簽立的收據，其格式、內容都完全一樣，顯
    然該收據是被告預定用於同種類即退休勞工領取退休金時，給予退休勞工簽署的
    契約。其中關於：「爾後不再要求其他給付，並願放棄一切請求」的記載，正是
    免除被告責任的約定。故該收據符合上述法律所規定的附合契約，應屬明確。而
    原告辛○○、庚○○在向被告請領退休金時，雖已退休，與被告不再存有僱傭關
    係，但其能否取得退休金，完全決定在是否配合被告，簽立收據。簽立，就能順
    利取得退休金，不簽，則依法應得的退休金將無法領取。因此，在經濟上明顯處
    於弱勢的地位，幾乎無與被告磋商變更或討價還價的餘地。被告利用此經濟上優
    勢地位，在發給原告辛○○、庚○○退休金時，要求處於經濟上弱勢的原告辛○○、庚○○簽立前述收據，拋棄短發退休金的請求權，而免除被告的責任，自屬
    顯失公平。故該免除被告責任的約款部分，依法應屬無效。則被告抗辯原告辛○○、庚○○已拋棄其餘退休金請求權，不能再請求被告給付其餘退休金等語，不
    能採取。
四、勞動基準法第五十五條第一項、第十七條分別規定：「勞工退休金之給與標準如
    左：一、按其工作年資，每滿一年給與兩個基數。但超過十五年之工作年資，每
    滿一年給與一個基數，最高總數以四十五個基數為限。未滿半年者，以半年計，
    滿半年者，以一年計。」、「雇主依前條終止勞動契約者，應依左列規定發給勞
    工資遣費：一、在同一雇主之事業單位繼續工作，每滿一年發給相當於一個月平
    均工資之資遣費。二、依前款計算之剩餘月數，或工作未滿一年者，以比例計給
    之。未滿一個月者以一個月計。」，同法第二條第四款規定：「平均工資：謂計
    算事由發生之當日前六個月內所得之金額」；又勞動基準法第八十四條之二規定
    ，勞工退休金給與標準，在勞動基準法施行前，依其當時應適用的法令規定計算
    ，而勞動基準法施行前當時應適用的法令，即台灣省工廠工人退休規則第九條第
    一款、第十條第一項第一款分別規定：「工人退休金之給與規定如左：一、依第
    五條規定自願退休之工人及依第六條規定命令退休之工人，工作年資滿十五年者
    ，應由工廠給與三十個基數之退休金，工作年資超過十五年者，每逾一年增給半
    個基數之退休金，其賸餘年資滿半年者，以一年計算，未滿半年者不計，合計最
    高以三十五個基數為限。」、「按月支薪者，以核准退休前三個月平均工所得為
    準。」；另外勞動基準法施行細則第八條、第二十九條第一項也各規定：「依本
    法第十七條、第八十四條之二規定計算之資遣費，應於終止勞動契約三十日內發
    給。」、「雇主應給付之勞工退休金應自勞工退休之日起三十日內給付之。」。
    本件被告給付原告等的退休金或資遣費既有短少，則原告等依上述法律規定，請
    求被告給付退休金或資遣費差額，即屬於法有據，且為正當權利的行使，無違反
    誠信原則之可言。被告辯稱原告等訴請給付，有違誠信原則等語，尚難採取。又
    被告對於原告等依上述法律規定，將如附表二所示退休或資遣前六個月或三個月
    輪值中、夜班所得的夜點費計入平均工資之內，而計算所得各如附表一所示的退
    休金或資遣費差額，又沒有爭執，則原告等本於退休金或資遣費請求權，請求被
    告給付如附表一所示的退休金或資遣費差額，及各自如附表一所示利息起算日起
    ，均至清償日止，按週年利率百分之五計算的利息，即有理由，應予准許。
五、結論：本件原告等之訴為有理由，本院依據民事訴訟法第七十八條，判決如主文
    所示。
中      華      民      國    九十二    年     十一     月    二十七    日
                                        民事第二庭
~B法      官  廖國佑
右為正本係照原本作成。
如對本判決上訴，應於判決送達後二十日內向本院提出上訴狀。
中      華      民      國    九十二    年     十一     月    二十七    日
~B法院書記官  莊素美
~F0
~T40
附  表  一
┌────┬──────┬──────┬────┬───────┬───────────────────┬─────┬──────┐
│        │            │            │        │  退休金基數  │  退休前平均工資（新台幣）            │退休金差額│利       息 │
│姓  名  │  到職日期  │  離職日期  │任職期間├───┬───┼─────────┬─────────┤          │            │
│        │            │            │        │施行前│施行後│  退休前三個月    │  退休前六個月    │（新台幣）│起  算  日  │
├────┼──────┼──────┼────┼───┼───┼─────────┼─────────┼─────┼──────┤
│癸○○  │73年３月13日│92年９月15日│19年６月│  ０  │  35  │    ０            │    4440元        │155400元  │92年10月16日│
├────┼──────┼──────┼────┼───┼───┼─────────┼─────────┼─────┼──────┤
│乙○○  │59年12月30日│92年７月31日│32年７月│  26  │  19  │    4320元        │    4140元        │190980元  │92年８月31日│
├────┼──────┼──────┼────┼───┼───┼─────────┼─────────┼─────┼──────┤
│戊○○  │60年10月22日│89年１月21日│28年２月│  24  │  19.5│    4380元        │    4680元        │196380元  │89年２月21日│
├────┼──────┼──────┼────┼───┼───┼─────────┼─────────┼─────┼──────┤
│己○○  │60年10月７日│87年９月29日│27年    │  24  │  18.5│    3957元        │    4160元        │171920元  │87年10月30日│
├────┼──────┼──────┼────┼───┼───┼─────────┼─────────┼─────┼──────┤
│辛○○  │65年５月12日│90年８月31日│25年３月│  16  │  24.5│    4920元        │    4777元        │195757元  │90年10月１日│
├────┼──────┼──────┼────┼───┼───┼─────────┼─────────┼─────┼──────┤
│子○○  │66年１月14日│92年８月10日│26年６月│  14  │  28  │    3900元        │    3990元        │166320元  │92年９月10日│
├────┼──────┼──────┼────┼───┼───┼─────────┼─────────┼─────┼──────┤
│庚○○  │64年７月15日│90年５月20日│25年    │  18  │  23  │    3937元        │    4458元        │173400元  │90年６月20日│
├────┼──────┼──────┼────┼───┼───┼─────────┼─────────┼─────┼──────┤
│丙○○  │78年２月28日│91年３月20日│13年20日│  ０  │13.083│    ０            │    3420元        │ 44744元  │91年４月20日│
├────┼──────┼──────┼────┼───┼───┼─────────┼─────────┼─────┼──────┤
│丁○○  │81年２月20日│90年11月20日│９年９月│  ０  │  9.75│    ０            │    3780元        │ 36855元  │90年12月21日│
└────┴──────┴──────┴────┴───┴───┴─────────┴─────────┴─────┴──────┘
      附  表  二
┌─────────────────────┐┌─────────────────────┐
│              癸  ○  ○                  ││              乙  ○  ○                  │
├────┬──────┬────┬────┤├────┬──────┬────┬────┤
│退休前六│夜點費金額  │退休前三│退休前六││退休前六│夜點費金額  │退休前三│退休前六│
│個月    │（新台幣）  │個月平均│個月平均││個月    │（新台幣）  │個月平均│個月平均│
├────┼──────┼────┼────┤├────┼──────┼────┼────┤
│92年３月│  4860元    │        │        ││92年２月│  4140元    │        │        │
├────┼──────┤        │        │├────┼──────┤        │        │
│92年４月│  5940元    │        │        ││92年３月│  3600元    │        │        │
├────┼──────┤        │        │├────┼──────┤        │        │
│92年５月│  5220元    │        │        ││92年４月│  4140元    │        │        │
├────┼──────┼────┤4440元  │├────┼──────┼────┤4140元  │
│92年６月│  5220元    │        │        ││92年５月│  4320元    │        │        │
├────┼──────┤        │        │├────┼──────┤        │        │
│92年７月│  5220元    │        │        ││92年６月│  4320元    │4320元  │        │
├────┼──────┤        │        │├────┼──────┤        │        │
│92年８月│   180元    │        │        ││92年７月│  4320元    │        │        │
└────┴──────┴────┴────┘└────┴──────┴────┴────┘
┌─────────────────────┐┌─────────────────────┐
│              戊  ○  ○                  ││              己  ○  ○                  │
├────┬──────┬────┬────┤├────┬──────┬────┬────┤
│退休前六│夜點費金額  │退休前三│退休前六││退休前六│夜點費金額  │退休前三│退休前六│
│個月    │（新台幣）  │個月平均│個月平均││個月    │（新台幣）  │個月平均│個月平均│
├────┼──────┼────┼────┤├────┼──────┼────┼────┤
│88年７月│  6480元    │        │        ││87年３月│  4420元    │        │        │
├────┼──────┤        │        │├────┼──────┤        │        │
│88年８月│  3960元    │        │        ││87年４月│  3400元    │        │        │
├────┼──────┤        │        │├────┼──────┤        │        │
│88年９月│  4500元    │        │        ││87年５月│  5270元    │        │        │
├────┼──────┼────┤4680元  │├────┼──────┼────┤4160元  │
│88年10月│  3240元    │        │        ││87年６月│  3230元    │        │        │
├────┼──────┤        │        │├────┼──────┤        │        │
│88年11月│  5400元    │4380元  │        ││87年７月│  5040元    │3957元  │        │
├────┼──────┤        │        │├────┼──────┤        │        │
│88年12月│  4500元    │        │        ││87年８月│  3600元    │        │        │
└────┴──────┴────┴────┘└────┴──────┴────┴────┘
┌─────────────────────┐┌─────────────────────┐
│              辛  ○  ○                  ││              子  ○  ○                  │
├────┬──────┬────┬────┤├────┬──────┬────┬────┤
│退休前六│夜點費金額  │退休前三│退休前六││退休前六│夜點費金額  │退休前三│退休前六│
│個月    │（新台幣）  │個月平均│個月平均││個月    │（新台幣）  │個月平均│個月平均│
├────┼──────┼────┼────┤├────┼──────┼────┼────┤
│90年３月│  4545元    │        │        ││92年２月│  4500元    │        │        │
├────┼──────┤        │        │├────┼──────┤        │        │
│90年４月│  4635元    │        │        ││92年３月│  3600元    │        │        │
├────┼──────┤        │        │├────┼──────┤        │        │
│90年５月│  4725元    │        │        ││92年４月│  4140元    │        │        │
├────┼──────┼────┤4777元  │├────┼──────┼────┤3990元  │
│90年６月│  4815元    │        │        ││92年５月│  3600元    │        │        │
├────┼──────┤        │        │├────┼──────┤        │        │
│90年７月│  4950元    │4920元  │        ││92年６月│  4140元    │3900元  │        │
├────┼──────┤        │        │├────┼──────┤        │        │
│90年８月│  4995元    │        │        ││92年７月│  3960元    │        │        │
└────┴──────┴────┴────┘└────┴──────┴────┴────┘
┌─────────────────────┐┌─────────────────────┐
│              庚  ○  ○                  ││              丙  ○  ○                  │
├────┬──────┬────┬────┤├────┬──────┬────┬────┤
│退休前六│夜點費金額  │退休前三│退休前六││退休前六│夜點費金額  │退休前三│退休前六│
│個月    │（新台幣）  │個月平均│個月平均││個月    │（新台幣）  │個月平均│個月平均│
├────┼──────┼────┼────┤├────┼──────┼────┼────┤
│89年11月│  4680元    │        │        ││90年９月│  2520元    │        │        │
├────┼──────┤        │        │├────┼──────┤        │        │
│89年12月│  5760元    │        │        ││90年10月│  5040元    │        │        │
├────┼──────┤        │        │├────┼──────┤        │        │
│90年１月│  4500元    │        │        ││90年11月│  2340元    │        │        │
├────┼──────┼────┤4458元  │├────┼──────┼────┤3420元  │
│90年２月│  2588元    │        │        ││90年12月│  3060元    │        │        │
├────┼──────┤        │        │├────┼──────┤        │        │
│90年３月│  4005元    │3937元  │        ││91年１月│  4320元    │        │        │
├────┼──────┤        │        │├────┼──────┤        │        │
│90年４月│  5220元    │        │        ││91年２月│  3240元    │        │        │
└────┴──────┴────┴────┘└────┴──────┴────┴────┘
┌─────────────────────┐
│              丁  ○  ○                  │
├────┬──────┬────┬────┤
│資遺前六│夜點費金額  │資遺前三│資遺前六│
│個月    │（新台幣）  │個月平均│個月平均│
├────┼──────┼────┼────┤
│90年５月│  4140元    │        │        │
├────┼──────┤        │        │
│90年６月│  3960元    │        │        │
├────┼──────┤        │        │
│90年７月│  4320元    │        │        │
├────┼──────┼────┤3780元  │
│90年８月│  3240元    │        │        │
├────┼──────┤        │        │
│90年９月│  3420元    │        │        │
├────┼──────┤        │        │
│90年10月│  3600元    │        │        │
└────┴──────┴────┴────┘
    附  件  壹
為請求給付退休金事件，依法起訴事：
        訴之聲明
一、被告應給付原告癸○○新台幣十五萬五千四百元整、原告乙○○新台幣十九萬零
    九百八十元整、原告戊○○新台幣十九萬六千三百八十元整、原告己○○新台幣
    十七萬一千九百二十元整、原告辛○○新台幣十九萬五千七百五十七元整、原告
    子○○新台幣十六萬六千三百二十元整、原告庚○○新台幣十七萬三千四百元整
    、原告丙○○新台幣四萬四千七百四十四元整、原告丁○○新台幣三萬六千八百
    五十五元整，及各如附表一所示利息起算日起至清償日止按年息百分之五計算之
    利息。
二、訴訟費用由被負擔。
        事實及理由
一、原告等九人皆為被告公司僱用之員工，分別於如附表所示之日期，到職、離職而
    退休、資遣〔其中原告丙○○、丁○○為資遣〕，原告任職期間之工作年資，依
    勞動基準法第八十四條之二在勞動基準法施行前依其當時應適用之法令規定計算
    ，當時台灣省工廠工人退休規則第九條第一款：工作年資滿十五年者，應由工廠
    給與三十個基數之退休金，工作年資超過十五年者，每逾一年增給半個基數，滿
    半年以一年計；而依第十條規定以退休前三個月平均工資所得為退休金基數之計
    算方式。又勞動基準法施行後，依勞動基準法第五十五條第一項規定：滿一年給
    與兩個基數，超過十五年之工作年資，每滿一年給與一個基數，未滿半年者，以
    半年計，滿半年者以一年計〔資遣費計算係依勞動基準法第十七條規定〕，而依
    勞動基準法第二條第四款規定，平均工資以退休前六個月計算；則原告之退休金
    基數亦各如附表一所示，其中附表一所示離職前六個月平均金額，係原告離職前
    六個月內關於夜點費平均工資乘以三十之金額，併此說明。
二、被告雖於原告等九人退休、資遣時給付退休金、資遣費〔證一、被告公司退休金
    明細表影本六份、資遣費計算明細表一份〕，惟查原告任職期間因有三班制，每
    月均有中、夜班夜點費估計約如附表一〔證二、所得明細單影本三十七份〕，該
    夜點費係因原告工作所得報酬，且係經常性之給付，該夜點費屬工資之一部分，
    應計入平均工資，而被告於給付退休金、資遣費時，並未將該夜點費計入平均工
    資在內，致退休金、資遣費給付有短少；其短少及計算方式亦如附表一。茲因被
    告迄今未依勞動基準法第十七條、五十五條、勞動基準法施行細則第八、二十九
    條規定，於原告退休、資遣之日起三十日內給付該差額部分，爰就此部分之金額
    ，依勞動基準法給付退休金、資遣費之法律關係，並依民法第二二九條第一項及
    二三三條第一項等規定，併予請求按法定利率計算之遲延利息。另除原告子○○
    、庚○○、丁○○等三人離職前六月薪資表並未保存，依勞動基準法第七條規定
    ，相關資料，雇主應保管至勞工離職後五年。如被告就上述原告此部分夜點費之
    計算有爭議，自應提出以資核對計算，否則即難為其有利之認定。
三、又原告於退休時，簽具收據文件內載：、、、經核對無誤、且爾後不再要求其他
    給付，並放棄一切請求、、、之收據文件；並無同意拋棄本件以夜點費計入平均
    工資之意思，應認此部分不生拋棄效力，且就拋棄部分亦屬民法二百四十七條之
    一定型化契約，應為無效，另原告己○○請求權時效即將屆滿，並先於九十二年
    九月二十六日以存證信函中斷時效，被告並於九月二十九日收受〔證三、存證信
    函影本及回執影本各一份〕，併此述明。
四、原告子○○、庚○○、丁○○等三人三人離職前六月薪資表並未保存，經被告提
    出其等薪資表，原告就其提出之薪資資料並不爭執，核對後重新計算如附表一。
    又上述核算後金額為0000000〔裁判費一四二六六元〕，原起訴金額為0
    000000元〔裁判費一三九六九元〕，應予擴張聲明如上，併補繳裁判費二
    九七元。
五、系爭夜點費為工資之一部：
    系爭夜點費之名稱原為夜勤津貼，被告為因應勞動基準法之施行，在勞基法施行
    後始將之更名為夜點費，且被告所屬員工作業方式採三班制，全天候二十四小時
    連續作業，夜點費之核發，係輪值中、夜班始得領取，而輪值中、夜班又已成為
    固定之工作制度，此種因特殊工作條件而對勞工所增加提出之現金給付，其本質
    應係該值班時段之勞務對價，即系爭夜點費已成為兩造間因特定工作條件，形成
    固定常態工作中可取得之給與，為勞工因經常性提供勞務所得之報酬，具有勞動
    基準法第二條第三款工資性質。又勞動基準法施行細則第十條第九款將夜點費排
    除於工資之外，惟該條款所稱之夜點費與誤餐費同列，而誤餐費既屬恩惠性及偶
    發性之給與性質，夜點費應屬同一性質，亦即該條款所稱之夜點費，係指勞工偶
    然可得之點心費用〔參台灣高等法院八十八年度勞上字第三四號判決要旨〕；而
    系爭夜點費係由夜勤津貼變更名義而來，並非夜間點心費〔被告給付之伙食津貼
    每個月固定為一千八百元，即平均一天為六十元；而夜點費幾乎每個月四、五千
    元，且輪值期間約為十餘天左右〕，其本意係因夜間執勤而給與之津貼，該給付
    係以與勞務提出密切相關的工作條件〔工作時間：夜班、中班〕為前提，為酬傭
    或彌補其提供勞務的特殊辛勞與負擔，因此直接對勞工所提出的勞務，附加地作
    更進一步的報償，應計入工資範圍，此與勞動基準法施行細則第十條第九款之夜
    點費，性質並不相同甚明。況何種給付屬於工資，其重點在於是否為勞工因工作
    所獲得之報酬，及是否屬於經常性之給與，不因其所用形式上名稱而受影響〔參
    最高法院八十七年台上第二八二三號判決要旨〕。查平日加班費及性屬夜間加給
    之中夜班點心費，不論依工廠法施行細則第四條或勞動基準法第二條第三款規定
    論斷，均應為工資〔參最高法院八十六年台簡上字第二四號裁判要旨。〕況工作
    時間及場所等均為工作環境之一部分，係與勞務提出密切相關之工作條件，而於
    夜間工作，其生活方式與常人相反，不利於勞工之生活及健康，是就夜間工作之
    勞工與日間之勞工就相同內容之工作給予不同工資待遇乃屬合理；雖夜點費之發
    給金額，每人每小時均固定，乃係計算報酬之標準問題，工資在性質上，亦不以
    有不同計價為其要件，且夜間工作，不利於勞工之生活及健康，每個員工同其計
    價，亦屬合理。又何者應認為工資應具體認定，不因形式上所用名稱為何而受影
    響已如前述，則被告逕將夜勤津貼改為夜點費，已難謂誠信，則原告於退休後，
    發現其未將夜點費計入工資，致短發退休金，乃要求補足，為權利的正當行使，
    要無違反勞動契約之可言。另被告引台灣高雄地方法院九十二年度勞訴字第三二
    號判決要旨，而主張系爭夜點費不具工資之性質、縱是亦違誠實信用原則等語；
    惟查該判決就解釋某項給付是否為工資尤應以資方是否意圖規避法律，而另立名
    目以代工資之給與為重要認定標準〔參該判決第二十一頁第十二行〕，已逸脫勞
    動基準法第三條第三款之立法解釋，難令人信服，況該判決就該案前題已先認定
    南亞公司之夜勤津貼即為夜間點心費〔參該判決第二十一頁第五頁以下〕，又以
    被告已將伙食津貼、交通津貼及效率獎金列入工資核計，而認被告將原為夜勤津
    貼改為夜點費，並無規避工資給付意圖等語〔參該判決二十二頁十三行以下〕；
    實際上，伙食津貼、交通津貼、績效獎金是否計入平均工資，仍為實務爭議問題
    〔證一、勞工委員會解釋二份〕，被告依主管機關之函令計入平均工資，並無不
    當，難認其予以計入，反推變更夜勤津貼名義即為無規避法律之意圖；而在該案
    其重點為夜勤津貼何以是夜間點心費之堅強理由？該夜勤津貼是否已因陸續發放
    而在時間上〔即退休、資遣前六個月〕未變異其夜間點心費之堅強理由？該判決
    並未實質認定，亦難認為妥適。況權利的行使未依誠實及信用方法，構成權利濫
    用時，不受法律保護，其效力視具體個案情形而定〔證二、王澤鑑先生著民法總
    則六Ｏ三頁參照〕，並非即為失權，雖法院得依具體個案必要時創設權利失效之
    重要法律原則，然就法律已設有短期時效之規定〔同證三六Ｏ二頁反論〕，應無
    必要；就本件而言，有關勞工請領退休金之時效為五年〔勞動基準法五十八條參
    照〕，尚難認以違誠實信用原則，遽認失效，且勞動基準法係為規定勞動條件最
    低標準〔勞動基準法第一條參照〕，而勞工就資方而言，經常係經濟上之弱者，
    是在解釋上應以勞工有利之原則為解釋，則在法感情上，以勞工請求退休金、資
    遣費上，以其行使有違誠實信用原則，實出人意表；況被告公司與外國公司〔韓
    國三星公司〕基本工資上之差異，甚或與同性質之宏洲化學公司退休金領取之差
    異，以至於夜點費計入退休金、資遣費之計算會增加公司成本而影響股東、未退
    休之勞工權益等事，絕非單純薪資結構之問題，此由同性質之公司，在上市市場
    上有其不同之股價，而台塑集團旗下之公司長久以來，即穩居塑化股股王〔股東
    得利；台塑集團之發言，特為政府高層重視〕，其年終獎金每年約為四點五個月
    上下，每年調薪幅度約為百分之三上下〔台塑集團之信譽無形增加，毫不費力地
    得以延攬頂尖人才〕，即可知之，尚難以台塑集團之公司福利較佳或較差之比較
    ，進而用以決定勞工行使權利有否依誠實信用原則之基準。況該判決既認夜點費
    之支出亦不過占整個薪資百分之六〔該判決第二十二頁十二行〕，則何以造成該
    案被告如此重大不利益，未見其說明，亦屬憾事，是該判決之立論，仍有疑義。
六、本件原告辛○○、庚○○二人未為拋棄及亦未有拋棄之效力：
    ☆為債權拋棄之債權人須就債權之存在有認識；依被告之答辯意旨，其一再爭執
      系爭夜點費不應計入平均工資，則其無令員工拋棄此部分權利之意思甚明；況
      退休金之計算本應依法令規定之內容以為核算，原告於領取時亦是信賴被告為
      信譽良好之上市公司，而不知其未將夜點費計入，自無從為拋棄。
    ☆況部分原告雖於領取退休金、資遣費時，有在被告印製之收據上簽名，惟退休
      金、資遣費應依法令規定核算，如被告將應列入退休金、資遣費計算範圍之款
      項，認為不應計入而未列入，原告自無從爭執；實際上，被告之退休、資遣員
      工於向公司領取退休金時，被告公司均要求簽立其已事先製作之收據，是離職
      員工於簽具系爭收據時，都認為僅係在完成公司規定之退休金、資遣費領款手
      續而已，是其主觀上並無拋棄權利之意思，且收據上亦未載明就夜點費計入平
      均工資範圍部分之退休金、資遣費不予請求或放棄，是就本件言，尚難認原告
      簽具該收據即有放棄系爭退休金、資遣費之意思，又被告自始即認定夜點費不
      應計入平均工資核算退休金、資遣費，而屬於原告不得請求之部分，足證該收
      據上所謂「他給付」、「請求權」不包括夜點費在內，意即原告於簽立系爭收
      據之初，不知被告未將夜點費計入平均工資核算退休金、資遣費，而被告又無
      將夜點費納入退休金、資遣費計算基礎之意，故兩造無從就夜點費納入平均工
      資核算退休金、資遣費部分達成拋棄權利之合意〔參台灣高等法院高雄分院九
      十一年度勞上易字第二九號民事判決〕。
    ☆又依照當事人一方預定用於同種類契約之條款而訂定之契約，而有免除或減輕
      預定契約條款之當事人之責任者，或使他方當事人拋棄權利或限制其行使權利
      者，按其情形顯失公平者，該部分約定無效，民法第二百四十七條之一定有明
      文。本件被告於其所有員工退休時，於八十七年十一月至九十一年十一月止，
      其間凡是退休人員且向被告公司處領取退休金票據者，幾近百分之百皆須簽立
      如本案系爭之固定收據，而系爭收據格式、內容相同，僅簽署人不同而已，顯
      係被告一方事先印就，預定用於同種類即退休員工領取退休金時，給與簽署之
      契約，而勞工在受領退休金如何計算，有無短少，並非清楚，即須簽立附有拋
      棄短發退休金之請求權，自屬顯失公平，而應認為該部分之拋棄無效始為妥當。
    附表
┌──────┬───────┬───────┬─────┬────────┬──────┬──────┐
│姓名        │    基數      │  離職前六月  │  夜點費  │     平均       │  應補差額  │ 利息起算日 │
├──────┼───────┼───────┼─────┼────────┼──────┼──────┤
│            │   任職期間   │    92.03     │   4860   │                │            │            │
│癸○○      │              ├───────┼─────┤                │            │            │
│            │    19年6月   │    92.04     │   5940   │                │            │            │
├──────┼───────┼───────┼─────┼────────┤            │            │
│到職日      │  施行前基數  │    92.05     │   5220   │   離職前三月   │      155400│  92.10.16  │
│            │              ├───────┼─────┤                │            │            │
│73.03.13    │              │    92.06     │   5040   │                │            │            │
├──────┼───────┼───────┼─────┼────────┤            │            │
│離職日      │  施行後基數  │    92.07     │   5220   │   離職前六月   │            │            │
│            │              ├───────┼─────┤                │            │            │
│92.09.15    │      35      │    92.08     │    180   │      4440      │            │            │
├──────┼───────┼───────┼─────┼────────┼──────┼──────┤
│姓名        │    基數      │  離職前六月  │  夜點費  │     平均       │  應補差額  │ 利息起算日 │
├──────┼───────┼───────┼─────┼────────┼──────┼──────┤
│            │   任職期間   │    92.02     │   4140   │                │            │            │
│乙○○      │              ├───────┼─────┤                │            │            │
│            │    32年7月   │    92.03     │   3600   │                │            │            │
├──────┼───────┼───────┼─────┼────────┤            │            │
│到職日      │  施行前基數  │    92.04     │   4140   │   離職前三月   │      190980│  92.08.31  │
│            │              ├───────┼─────┤                │            │            │
│59.12.30    │     26       │    92.05     │   4320   │      4320      │            │            │
├──────┼───────┼───────┼─────┼────────┤            │            │
│離職日      │  施行後基數  │    92.06     │   4320   │   離職前六月   │            │            │
│            │              ├───────┼─────┤                │            │            │
│92.07.31    │     19       │    92.07     │   4320   │      4140      │            │            │
├──────┼───────┼───────┼─────┼────────┼──────┼──────┤
│姓名        │    基數      │  離職前六月  │  夜點費  │     平均       │  應補差額  │ 利息起算日 │
├──────┼───────┼───────┼─────┼────────┼──────┼──────┤
│            │   任職期間   │    88.07     │   6480   │                │            │            │
│戊○○      │              ├───────┼─────┤                │            │            │
│            │    28年2月   │    88.08     │   3960   │                │            │            │
├──────┼───────┼───────┼─────┼────────┤            │            │
│到職日      │  施行前基數  │    88.09     │   4500   │   離職前三月   │      196380│  89.02.21  │
│            │              ├───────┼─────┤                │            │            │
│60.10.22    │      24      │    88.10     │   3240   │      4380      │            │            │
├──────┼───────┼───────┼─────┼────────┤            │            │
│離職日      │  施行後基數  │    88.11     │   5400   │   離職前六月   │            │            │
│            │              ├───────┼─────┤                │            │            │
│89.01.21    │     19.5     │    88.12     │   4500   │      4680      │            │            │
├──────┼───────┼───────┼─────┼────────┼──────┼──────┤
│姓名        │    基數      │  離職前六月  │  夜點費  │     平均       │  應補差額  │ 利息起算日 │
├──────┼───────┼───────┼─────┼────────┼──────┼──────┤
│            │   任職期間   │    87.03     │   4420   │                │            │            │
│己○○      │              ├───────┼─────┤                │            │            │
│            │    27年      │    87.04     │   3400   │                │            │            │
├──────┼───────┼───────┼─────┼────────┤            │            │
│到職日      │  施行前基數  │    87.05     │   5270   │   離職前三月   │      171920│  87.10.30  │
│            │              ├───────┼─────┤                │            │            │
│60.10.07    │     24       │    87.06     │   3230   │      3957      │            │            │
├──────┼───────┼───────┼─────┼────────┤            │            │
│離職日      │  施行後基數  │    87.07     │   5040   │   離職前六月   │            │            │
│            │              ├───────┼─────┤                │            │            │
│87.09.29    │     18.5     │    87.08     │   3600   │      4160      │            │            │
├──────┼───────┼───────┼─────┼────────┼──────┼──────┤
│姓名        │    基數      │  離職前六月  │  夜點費  │     平均       │  應補差額  │ 利息起算日 │
├──────┼───────┼───────┼─────┼────────┼──────┼──────┤
│            │   任職期間   │    90.03     │   4545   │                │            │            │
│辛○○      │              ├───────┼─────┤                │            │            │
│            │   25年3月    │    90.04     │   4635   │                │            │            │
├──────┼───────┼───────┼─────┼────────┤            │            │
│到職日      │  施行前基數  │    90.05     │   4725   │   離職前三月   │      195757│  90.10.01  │
│            │              ├───────┼─────┤                │            │            │
│65.05.12    │     16       │    90.06     │   4815   │      4920      │            │            │
├──────┼───────┼───────┼─────┼────────┤            │            │
│離職日      │  施行後基數  │    90.07     │   4950   │   離職前六月   │            │            │
│            │              ├───────┼─────┤                │            │            │
│90.08.31    │    24.5      │    90.08     │   4995   │      4777      │            │            │
├──────┼───────┼───────┼─────┼────────┼──────┼──────┤
│姓名        │    基數      │  離職前六月  │  夜點費  │     平均       │  應補差額  │ 利息起算日 │
├──────┼───────┼───────┼─────┼────────┼──────┼──────┤
│            │   任職期間   │    92.02     │   2700   │                │            │            │
│子○○      │              ├───────┼─────┤                │            │            │
│            │   26年6月    │    92.03     │   4320   │                │            │            │
├──────┼───────┼───────┼─────┼────────┤            │            │
│到職日      │  施行前基數  │    92.04     │   4320   │   離職前三月   │      166320│  92.09.10  │
│            │              ├───────┼─────┤                │            │            │
│66.01.14    │     14       │    92.05     │   3420   │      3900      │            │            │
├──────┼───────┼───────┼─────┼────────┤            │            │
│離職日      │  施行後基數  │    92.06     │   4320   │   離職前六月   │            │            │
│            │              ├───────┼─────┤                │            │            │
│92.08.10    │     28       │    92.07     │   1800   │      3990      │            │            │
├──────┼───────┼───────┼─────┼────────┼──────┼──────┤
│姓名        │    基數      │  離職前六月  │  夜點費  │     平均       │  應補差額  │ 利息起算日 │
├──────┼───────┼───────┼─────┼────────┼──────┼──────┤
│            │   任職期間   │    89.11     │   4680   │                │            │            │
│庚○○      │              ├───────┼─────┤                │            │            │
│            │    25年      │    89.12     │   5760   │                │            │            │
├──────┼───────┼───────┼─────┼────────┤            │            │
│到職日      │  施行前基數  │    90.01     │   4500   │   離職前三月   │      173400│  90.06.20  │
│            │              ├───────┼─────┤                │            │            │
│64.07.15    │     18       │    90.02     │   2588   │      3937      │            │            │
├──────┼───────┼───────┼─────┼────────┤            │            │
│離職日      │  施行後基數  │    90.03     │   4005   │   離職前六月   │            │            │
│            │              ├───────┼─────┤                │            │            │
│90.05.20    │     23       │    90.04     │   5220   │      4458      │            │            │
├──────┼───────┼───────┼─────┼────────┼──────┼──────┤
│姓名        │    基數      │  離職前六月  │  夜點費  │     平均       │  應補差額  │ 利息起算日 │
├──────┼───────┼───────┼─────┼────────┼──────┼──────┤
│            │   任職期間   │    90.09     │   2520   │                │            │            │
│丙○○      │              ├───────┼─────┤                │            │            │
│            │   13年20日   │    90.10     │   5040   │                │            │            │
├──────┼───────┼───────┼─────┼────────┤            │            │
│到職日      │  施行前基數  │    90.11     │   2340   │   離職前三月   │       44744│  91.04.20  │
│            │              ├───────┼─────┤                │            │            │
│78.02.28    │              │    90.12     │   3060   │                │            │            │
├──────┼───────┼───────┼─────┼────────┤            │            │
│離職日      │  施行後基數  │    91.01     │   4320   │   離職前六月   │            │            │
│            │              ├───────┼─────┤                │            │            │
│91.03.20    │     13.083   │    91.02     │   3240   │      3420      │            │            │
├──────┼───────┼───────┼─────┼────────┼──────┼──────┤
│姓名        │    基數      │  離職前六月  │  夜點費  │     平均       │  應補差額  │ 利息起算日 │
├──────┼───────┼───────┼─────┼────────┼──────┼──────┤
│            │   任職期間   │    90.05     │   4140   │                │            │            │
│丁○○      │              ├───────┼─────┤                │            │            │
│            │    9年9月    │    90.06     │   3960   │                │            │            │
├──────┼───────┼───────┼─────┼────────┤            │            │
│到職日      │  施行前基數  │    90.07     │   4320   │   離職前三月   │       36855│  90.12.21  │
│            │              ├───────┼─────┤                │            │            │
│81.02.20    │              │    90.08     │   3240   │                │            │            │
├──────┼───────┼───────┼─────┼────────┤            │            │
│離職日      │  施行後基數  │    90.09     │   3420   │   離職前六月   │            │            │
│            │              ├───────┼─────┤                │            │            │
│90.11.20    │      9.75    │    90.10     │   3600   │      3780      │            │            │
└──────┴───────┴───────┴─────┴────────┴──────┴──────┘
附註：施行前基數指勞動基準法73.08.01施行前依台灣省工廠工人離職規則之離職基數
 附註1：應補差額為離職前三月平均*施行前基數+離職前六月平均*施行後基數。
 附註2：本表離職前六月欄內之金額，係原告離職前六個月內關於夜點費平均工資*30之金額
 附註3：丙○○、丁○○係資遣。
    附  件  貳
為請求給付退休金差額事件，依法提出答辯狀事：
        訴  之  聲  明
一、原告之訴駁回。
二、訴訟費用由原告負擔。
        事  實  及  理  由
一、原告起訴係主張：被告雖於原告等退休（資遣）時給付退休金，惟原告任職期間
    因有三班制，每月均有夜點費，該「夜點費」係因原告工作所得報酬，且係經常
    性之給付，該夜點費屬工資之一部分，而應計入平均工資，而被告於給付退休金
    （資遣）時，並未將該「夜點費」計入平均工資在內，致退休金、資遣費給付有
    短少。而依勞動基準法給付退休金、資遣費之法律關係提起本訴。又原告等於離
    職時雖簽立「爾後不再要求其他給付，並願放棄一切請求」之收據文件，但並無
    拋棄之意思，不生拋棄之效力、且就拋棄部分亦屬民法第二百四十七條之一之定
    型化契約，應為無效云云。
二、茲原告之請求為無理由，謹依法簽辯如後：
    首應陳明者，本件被告給與原告之「夜點費」是在一般工資之外，對於輪值中、
    夜班的勞工額外給與的給付，且「夜點費」給付之金額一律相同，並不因員工作
    業種類、學歷、經驗、級職不同而有高低，因之，夜點費與勞工所提供之工作並
    無對價關係，並不具「勞務之對價性」，自非勞基法所稱之工資，原告請求於給
    付退休金、資遣費時，將系爭「夜點費」計入平均工資，其主張顯然無據。退步
    言之，原告辛○○、庚○○等既立據表示：「爾後不再要求其他給付，並願放棄
    一切請求」，係在充分了解下所簽具，其所為意思表示並無錯誤，依法不能撤銷
    ，且本件勞工所出具之收據內容有多樣性，並非無商議之餘地，矧此項約定不論
    就主要權利、義務本質觀之或就法律規定加以綜合判斷，其內容均無顯失公平之
    情形，與民法第二百四十七條之一之規定無違，是以原告辛○○、庚○○等依法
    亦不得就退休金此一標的，再為請求。詳言之：
（一）法令明文規定，系爭「夜點費」不屬於工資：
  １、勞動基準法第二條第三款規定：「工資，謂勞工因工作而獲得之報酬，包括工
      資、薪金、及按計時、計日、計月、計件以現金或實物等方式給付之獎金、津
      貼、及其他任何名義經常性給與均屬之」。依勞動基準法第二條第三款規定工
      資之定義，必須具備二項要件，其一：為勞工因工作而獲得之報酬。其二：必
      須具有經常性。所以「勞務對價性」及「給與經常性」為「工資」必須具備的
      二項要件，二個要件缺一不可，否則亦非工資。茲本件「夜點費」係被告對於
      輪值中、夜班的勞工在一般正常的工資之外，額外給與者，因而「夜點費」並
      非勞工因工作而獲得之報酬，不具「勞務之對價性」自不屬工資。進步言之，
      因工資應具「勞務之對價性」，所以「工資」均隨作業種類及其複雜性、經驗
      、學歷、智力、技能、勞心度、勞力度、年資、級職不同而有高低。但系爭夜
      點費之金額係每人一致，並不因員工作業種類及其複雜性、經驗、學歷、智力
      、技能、勞心度、勞力度、年資、級職不同而有不同，因之，夜點費並不具「
      勞務之對價性」自不屬工資。
  ２、勞動基準法施行細則第十條第九款亦明定：「本法第二條第三款所稱之其他任
      何名義之經常性給與係指左列各款以外之給與：九、差旅費、差旅津貼、交際
      費、夜點費及誤餐費」。是以勞動基準法第二條第三款所稱之其他任何名義之
      經常性給與，並不包括夜點費在內。茲，勞動基準法施行細則既係依勞動基準
      法第八十五條規定之授權，由內政部發布，依大法官會議釋字第三六○號解釋
      理由書所述：「．．．惟法律對於有關人民權利義務事項，不能鉅細靡遺，一
      律加以規定，其屬於細節性、技術性者，法律自得授權行政機關以命令定之，
      俾便法律之實施。行政機關基於此種授權發佈之命令，其內容未逾授權範圍，
      並符合授權之目的者，自為憲法所許」。顧該施行細則雖歷經內政部於民國八
      十六年及行政院勞工委員會於民國九十一年增修，均維持原條文，顯足證該項
      規定允當、妥適，為勞、資雙方所接受，且未逾越法律授權範圍，符合授權之
      目的，為憲法所許，併此呈明。茲勞動基準法施行細則第十條既將「夜點費」
      明定為非「經常性給與」，將「夜點費」排除於工資之外，夜點費自不屬工資
      。綜上本件「夜點費」既不具「勞務對價性」及「給與經常性」，顯與工資之
      定義不符，當屬勉勵性、恩惠性之福利措施。
  ３、另再依勞動基準法第二十五條規定：雇主對勞工不得因性別而有差別之待遇。
      工作相同、效率相同者，給付同等之工資。第三十條規定：勞工每日正常工作
      時間不得超過八小時，每二週工作總時數不得超過八十四小時。第三十四條規
      定：勞工工作採晝夜輪班制者，其工作班次，每週更換一次。但經勞工同意者
      不在此限。依前項更換班次時，應給予適當之休息時間。由上述規定觀之，可
      見勞工工作可採晝夜輪班制，晝夜輪班制乃法所定之工作型態，因而該條文除
      規定其工作班次，每週更換一次外，未有其他特別規定，更未有雇主應另外加
      給任何「夜點費」規定，乃因晝夜輪班仍在正常工作時間之範圍內，雇主依法
      毋庸為任何其他額外的給付，與延長勞工工作時間則應另加給加班工資之情形
      完全不同。茲被告公司，係採行三班輪班制，不論係早班、中班、夜班，其各
      班次之工作時間、工作性質皆為相同，輪值中班、夜班所擔任之工作、工作時
      間與早班並無差異，因而被告公司依法只要給與每日正常工作時間之工資即可
      。「夜點費」因屬被告公司對於參加輪值中、夜班人員在一般工資之外，另行
      額外給與者，所以若員工調職或請人代班或請假則歸代班人領取不予計算，顯
      與月薪等每月可固定且經常領取者迥不相同，是由上述規定可知，被告公司夜
      點費之給與顯屬勉勵、恩惠、任意性質，與工作並無對價關係，自與所謂之工
      資有間。
（二）次就司法實務見解言：
  １、最高法院九十一年五月九日，九十一年度台上字第八九七號之最新判決，認：
      「惟按工資，依勞基法第二條第三款規定，雖包括工資、薪金、及按計時、計
      日、計月、計件以現金或實物等方式給付之獎金、津貼及其他任何名義之經常
      性給與，但勞基法施行細則第十條則將所列十一款給與，無論是否為經常性給
      與，均排除係在工資之列。該施行細則係經立法授權而訂定，對勞雇雙方應有
      拘束力。」。
  ２、另最高法院於七十五年度台上字第四六九號給付退休金之判決亦明確指出：「
      勞動基準法第二條第三款固規定，工資：謂勞工因工作而獲得之報酬，包括工
      資、薪金、及按計時、計日、計月、計件以現金或實物等方式給付之獎金、津
      貼、及其他任何名義經常性給與均屬之。惟查所稱之其他任何名義之經常性給
      與，並不包括年終獎金、春節給與之節金、以及夜點費在內，該法施行細則第
      十條第二款、第三款及第九款分別定有明文。從而，上訴人抗辯計算勞動基準
      法施行後之平均工資，應將被上訴人所領夜點費、年終獎金及春節節金剔除，
      自非無據。」。
  ３、另最高法院七十八年度台上字第六八二號、九十一年度台上字第三四七號等判
      決亦均同此見解。
  ４、臺灣高等法院高雄分院八十八年度勞上易字第一號民事判決確定判決（被證二
      ）理由亦明確指出：「．．．勞動基準法施行細則第十條第九款既明定夜點費
      （即被上訴人早期所給與之輪班津貼）非經常性給付，自應解為並非工資，而
      係勉勵性、恩惠性之福利措施而已。查勞動基準法第二條第三款與勞動基準法
      施行細則第十條之規定，頗多名目相同，但是否均屬工資則有所歧異，足見勞
      動基準法之立法者與主管機關對於工資之認定至為困擾而無所適從。故工資之
      認定，並不能以某種標準加以界定，要之，工資必須具備「經常給與性」「勞
      務對價性」，此二者缺一不可，否則即不屬工資之範疇。．．．。本件爭執之
      夜點費，據上訴人稱其給與之方式係以勞工實際到班工作為準，若輪值中班及
      夜班者，因故請假而未實際到班工作，則不得領取夜點費，而由代班者領取，
      此與工資縱令國定假日勞工未到班工作，資方仍應給付工資之情形有別，故夜
      點費尚難認為係經常性之給與，而應認為係恩惠性之福利措施。且夜點費顧名
      思義，本係夜間點心費之意，資方係因夜間工作較之日間工作者，精神體力均
      較辛勞，因而補給點心，以免影響夜班勞工之工作效力，此亦足認夜點費並非
      勞務之對價而係福利措施。．．．。被上訴人之股東為投資人之大眾，並非被
      上訴人之少數經營者，經營者必須對其股東負起經營成敗之責，故經營者，自
      不能認夜點費為工資之一部分而形成變相加薪之實。」
  ５、另關於被告之關係企業南亞塑膠工業股份有限公司，案情相同之給付退休金事
      件，最近亦經臺灣高雄地方法院於九十二年十月二十九日，九十二年六月六日
      ，以九十二年度勞訴字第三二號、九十二年度鳳簡字第二三○號民事判決（被
      證三、四）南亞公司勝訴在案。其中九十二年度勞訴字第三二號判決（被證三
      ）係以各種面向分析，其結論認夜點費不屬工資，謹呈供參酌，該判決要旨如
      後：
      「（一）、論斷前提及爭點分析：
      １、本院認為本件涉及勞資問題之重大爭議，而任何爭議性案件之論斷，必定
      預設特定之哲學基礎。就本件爭點之論斷而言，如不囿於純粹法律實證主義之
      機械性適用既存法條或實務見解之思考模式，或不囿於傳統法學方法所指文義
      、歷史、體系及目的解釋方法，即有必要說明本院論斷所根據之確信基礎。再
      者，由法學界所發展並建議法院採行之有關解釋法律之規則、內容，亦即所謂
      法釋義論、體系理論或法學理論，不過係對於法院所提出之建議，僅於法院予
      以接受或承認時，特定理論方案始具有相當法律性質之權威特性，而得成為現
      行法之內涵。本院確信重大爭議案件之論斷，應考量特定個案中與形成實證法
      基礎相關之眾多面向或角度、觀點，據以形成解釋、適用法律之內涵。而依傳
      統法學研究之經驗及當前法學研究之思潮，本院認為至少得依法律條文形式規
      定分析暨法哲學、法理論、法社會學、法制史、結果導向考量及法律經濟分析
      等各面向，整合論述如何妥適解釋、適用法律以論斷本件之爭點。（被證三，
      第十九頁第四之(一)）。
      ２、本件爭點應為：（１）系爭夜點費（原夜勤津貼）是否為工資而應計入平
      均工資核發退休金？（２）本件有無誠信原則之適用？（被證三，第二十頁第
      八行至第九行）。
      （二）、法律條文形式規定分析之面向：
      １、勞基法施行細則第十條則將所列十一款給與，無論是否為經常性給與，均
      排除係在工資之列。該施行細則係經立法授權而訂定，對勞雇雙方應有拘束力
      ，最高法院九十一年度台上字第八九七號裁判意旨足資參酌。（被證三，第二
      十頁第（二）之1.）。
      ２、認定何項給付內容屬於工資，係以是否具有「勞務對價」及「經常性之給
      與」之性質而定，而於判斷給付是否為「勞務之對價」及「經常性之給與」，
      應依一般交易觀念決之，至於其給付名稱如何，在非所問，如此解釋始可防止
      雇主對勞工因工作而獲得之經常性報酬，不以工資之名義而改用其他名義，規
      避該給付義務。（被證三，第二十頁倒數第四行）。
      ３、勞基法施行細則第十條第九款既明定夜點費非經常性給付，係指雇主為體
      恤勞工於夜間工作而給與之夜間點心費，自應解為並非工資而係勉勵性、恩惠
      性之福利措施。（被證三，第二十一頁第3.）。
      ４、工資之認定，並不能形式上執著以某種標準加以界定，原則上工資必須具
      備（一）經常給與性及（二）勞務對價性之屬性，否則即不屬工資之範疇。且
      考勞基法之立法意旨，解釋某項給付是否為工資，尤應以資方是否意圖規避法
      律，而另立名目以代工資之給與為重要認定基準。（被證三，第二十一頁第4.
      ）。
      ５、被告已將依實務見解均不必納入工資計算之伙食津貼、交通津貼及效率獎
      金（參照最高法院七十九年度台上字第二四二號、七十六年度台上字第二七九
      七號民事判決意旨）均納入工資並核計退休金，亦為原告所不爭執，則如認被
      告意圖規避退休金及另立名目以代工資之給與，自不必將上開為夜點費四倍多
      之非工資給付列為退休金之計算基準。準此，縱系爭夜點費之名稱原為「夜勤
      津貼」，被告在勞基法施行後始更名為「夜點費」，亦無從認被告有規避工資
      給付意圖或有脫法行為，應解為系爭「夜點費」並非工資而係勉勵性、恩惠性
      之福利措施。（被證三，第二十二頁第十二行至第十九行）。
      （三）、法哲學之面向：按羅馬私法之原理、原則影響當代世界各主要法律體
      系極為深遠，而羅馬法諺有云：「法律顧及衡平 (Lex respicit aequitatem)
      」。以當代主要法律體系之一之英美法系而言，其衡平法之蘊育，即係為濟普
      通法僵化適用之弊，所發展出之原則。因普通法原由嚴格按照形式主義之推論
      所形成，經長時期之發展而漸形成僵化適用之困境，引發人民不滿之危機，嗣
      為考量個案之公平、公允，乃形成有系統之「公正」學說，補充或修正普通法
      之原則。另以‧‧‧歐洲大陸法系而言‧‧‧各國法典多有關於「誠信原則」
      之規定，就法哲學層次所考量實現個案之公平正義，平衡以形式邏輯適用法條
      之弊而言，實與英美法系之衡平法有異曲同工之作用。再按我國民法第一百四
      十八條第二項明定：「行使權利，履行債務，應依誠實及信用方法」，乃追求
      公平正義之衡平理念植根於實證法之明證。又因該條文不待當事人援引，法院
      得依職權直接適用，且於個案具體化誠信原則之過程，實蘊涵司法造法之空間
      及可能，適用結果足可創造、變更、消滅、擴張、限制當事人約定之權利義務
      ，學理上稱該項規定為「帝王條款」。準此，本件因涉及重大爭議，應進一步
      審酌者，乃縱依原告之主張，依形式分析機械性適用法條，而認系爭夜點費或
      夜勤津貼係屬工資，則原告請求被告給付，是否違背誠實信用原則？（被證三
      ，第二十三頁第(三)）。
      （四）、法理論之面向：按我國法制‧‧‧屬學理上所稱大陸法系國家‧‧‧
      已漸認為法律條文如同契約條款一樣，係與特定之經驗事實相連繫，法律條文
      只構成個案判斷之基礎資料，並非不可動搖之準則體系，而毋寧僅能視為依法
      律結構之精確程度不一，仍須由解釋者加以補充之框架。亦即法律條文僅構成
      法律秩序之骨架，如何賦予此骨架生命力，於相當程度上乃取決於其它因素，
      諸如歷史、社會及經濟等條件，故解釋法律不應僅著重法律條文，而應重視表
      現判決與學說生命力之解釋方法。再按勞動契約關係‧‧‧本質上仍為民法之
      僱傭契約。準此，勞動契約於不違反立法目的時，有關私人之目的或契約自由
      原則，仍受允許。從而，如雇主基於保障勞工生活之目的，仍願於法定之工資
      外，另給與勞工某種給付者，即成為「津貼」。在法律之價值判斷上，津貼是
      否為工資而得併列為退休金之計算基準，仍須以個案之特定經驗事實為基礎適
      用法律。（被證三，第二十三頁最後一行起）。
      （五）、法社會之面向：１、就法社會學之角度而言，各企業為提昇產能，每
      訂定不同比例之基本工資，至其餘給付則以各種名目列為津貼、獎金等，如堅
      採單一工資制度，即將勞工每月所受領給付百分之百均定位為「工資」性質，
      反不利企業之競爭力。以國際知名之韓國三星電子集團為例，其‧‧‧員工基
      本工資占年薪之比例不超過百分之六十，其餘均根據實際業績而定，分別以生
      產力獎勵金等名目給與，被認為係三星電子集團具有世界第一流競爭力原因之
      一，即屬適例。（被證三，第二十四頁第1.）２、再以現行法規中均未規定雇
      主應對輪夜班之勞工給付夜點費，雇主原無提供消夜與夜間工作勞工食用之義
      務，惟如為照顧員工而提供便當，嗣因故改發放代金或夜勤津貼（夜點費），
      倘因而謂具工資性質，已屬悖離制度原意。又觀國內數家知名之大、中型企業
      ‧‧‧均未將夜點費列入平均工資作為退休金計算之基準，有企業夜點費發放
      彙總表附卷足參，則如以被告所發放夜點費金額較高，認已遠超過購置點心所
      需，而認應列為工資，對於提供較佳福利照顧員工之企業而言，顯失其平，自
      非立法原意，原告據此請求，亦顯違誠信原則。（被證三，第二十五頁第2.）
      。３、如加計退休金及老年給付，原告均領得四百多萬元之退休金。以被告公
      司仍屬傳統產業，原告僅單純提供勞力，並非管理階層之幹部，被告無論在薪
      資、平均月薪、退休金或老年給付等，皆較同業之勞工為高，原告仍主張系爭
      夜點費屬工資性質，請求補發退休金差額，其主張如成立，即為將每月所受領
      薪資所得百分之百列入退休金計算基準，則勞基法區別工資與非工資之規定，
      即無實益，顯違誠實信用原則及衡平理念。（被證三，第二十六頁第(4)）。
      （六）、法制史之面向：１、按就法制史之角度而言，勞資問題之發生肇始於
      工業革命之興起‧‧‧勞資問題涉及不同之價值理念、社會結構及經濟條件，
      亦需兼顧特定時、空環境之條件，而保護經濟上具弱勢地位之勞工‧‧‧惟仍
      應審酌特定個案之具體情事，斟酌雙方之利益狀態及法律之價值判斷，始符合
      誠信原則及衡平理念。再以民國七十三年施行之勞基法，對於勞工權益提供堪
      稱周詳之保障，實寓有社會國之思想。惟依上述，勞資問題之處理應斟酌雙方
      之利益狀態及法律之價值判斷，尤以其具有動態特性，每須以個案特定事實為
      準據，不可執著於脫離特定經驗事實之抽象原則，否則即易生機械式認事用法
      之弊。尤以區別「工資」與「非工資」之實益，應為是否列計退休金之標準，
      法律詳列各種名目之給付，以界定其「工資」與「非工資」之性質，立法目的
      旨在防止雇主對勞工因工作而獲得之經常性報酬，不以工資之名義而改用其他
      名義，規避該給付計入平均工資，如無此情形，自應尊重不同勞資關係主體間
      存在特定互動空間，而不應機械性一體適用抽象之法律規定。（被證三，第二
      十六頁第（六）起）２、系爭夜點費之歷史演變流程應係：「免費提供消夜」
      →「取銷免費消夜改發夜勤津貼」→「將夜勤津貼改名為夜點費」。（被證三
      ，第二十八頁第四行）３、系爭夜點費‧‧‧原係指雇主為體恤勞工於夜間工
      作而給與之夜間點心費，本屬勉勵性、恩惠性之福利措施‧‧‧且被告並無規
      避給付計入平均工資之情形，縱其數額曾數度調高，目前所發額度對於用於購
      置消夜點心顯屬寬裕，亦不得變更其原屬勉勵性、恩惠性福利措施之性質。（
      被證三，第二十八頁第3.）４、而現行船員法第二十六條第一款‧‧‧規定：
      「薪資應占薪津總數額百分之五十以上」以及同法第四十七條規定「船員‧‧
      ‧得依勞動基準法規定‧‧‧領取退休金」。本件系爭夜點費既僅占原告全部
      薪資比例約僅為百分之六，本無規避工資給付之疑，與船員法所規定可能有近
      百分之五十給付不列計薪資之情形，差異甚大，原告本無不利益可言‧‧‧原
      告薪資所得約百分之九十四均已納入工資‧‧‧如就其餘約百分之六部分請求
      併予納入‧‧‧已超出勞工立法保護勞工基本權益並兼顧資方利益之意旨，顯
      違誠實信用原則。（被證三，第二十八頁第4.）。
      （七）、結果導向考量之面向：１、結果導向考量之法學方法，已屬適用法律
      之方法論中備受重視之論證方法‧‧‧於爭議事件中，就長遠而言，何種解決
      方案或遊戲規則可產生較好之行為反應，即屬較佳之方案。（被證三，第二十
      九頁第1.）２、倘企業主因善意、勉勵勞工，除發給應得之薪資外，另發給夜
      點費，此種額外之給與若成為退休金成本之支出‧‧‧將造成經營風險之增加
      ‧‧‧其惡性循環之結果，對於勞工反生不利影響。（被證三，第二十九頁第
      2.）３、被告係股東多達數十萬人之上市公司‧‧‧原告於退休多時之後，始
      加以爭執，將導致企業經營之成本‧‧‧增加，對於廣大之股東顯不公平。（
      被證三，第二十九頁第3.）４、原告等起訴請求給付之少數退休人員若獲勝訴
      判決，雖因此受益，惟對絕大多數未退休之現職人員‧‧‧可能蒙受不利益，
      實非勞工立法者之本意。從而，依結果導向考量，原告之請求亦違誠信原則。
      （被證三，第三十頁第4.）。
      （八）、法律經濟分析之面向：１、按「誠信原則」係不確定法律概念‧‧‧
      依當代法律經濟分析方法所普遍接受之寇斯定理，亦即：「當交易成本為零時
      ，無論財產權原先約定之內容為何，資源之運用均屬有效率」‧‧‧運用於法
      律紛爭，係指解決法律衝突事件不需耗費時間、精力。至如何始達到交易成本
      為零之狀態，於處理特定具體問題時，有以所謂「單一所有者」（single
      owner）標準作為參考基準，亦即假設兩造為同一當事人時，應採行如何之利
      益分配方案，始可達成整體利益極大化之目標‧‧‧假設如訟爭當事人原先即
      預見本件爭議事項，將如何約定其權利義務法律關係？（被證三，第三十頁第
      (八)）２、原告‧‧‧所未納入者僅有系爭夜點費‧‧‧僅佔原告退休前每月全
      薪之百分之六，亦即被告已將原告薪資所得約百分之九十四納入平均工資，據
      以計算退休金。（被證三，第三十一頁第2.）３、以所謂「單一所有者」之標
      準作為參考基準‧‧‧欲依現行法標準解決本件紛爭，而達成整體利益極大化
      之目標，最明確之方法即將‧‧‧伙食津貼、交通津貼及效率獎金等給付，均
      不列入平均工資‧‧‧而將系爭‧‧‧夜點費‧‧‧列入平均工資‧‧‧惟因
      本件‧‧‧伙食津貼、交通津貼及效率獎金等均已列計退休金，則‧‧‧夜點
      費自不應更行請求，否則，形同原告薪資所得百分之百列計退休金‧‧‧亦無
      法使整體利益極大化‧‧‧原告之請求即顯違誠信原則。（被證三，第三十一
      頁第3.）４、至以所謂「假設性思維」之角度立論，假設兩造當事人原先即預
      見本件爭議事項，即法院將‧‧‧夜點費‧‧‧列入平均工資‧‧‧則對於‧
      ‧‧實務上不認為屬工資性質之伙食津貼、交通津貼及效率獎金等給付，衡情
      被告應不致復與原告約定同列入平均工資據以計算退休金。從而，以上開分析
      作為「誠信原則」具體化之標準，原告之請求亦顯違誠信原則。（被證三，第
      三十一頁第4.）。
      （九）、綜上所述，夜點費由法律條文形式規定分析，非屬工資對價，不具工
      資之性質，且非屬經常性給與，應屬於恩惠性給與‧‧‧縱依原告之主張，認
      系爭夜點費‧‧‧係屬工資，惟原告請求被告給付，依法哲學、法理論、法社
      會學、法制史、結果導向考量及法律經濟分析等面向整合析論，亦顯違誠實信
      用原則。（被證三，第三十二頁第五）。」
  ６、由上述可見，司法機關對於工資之認定仍極紛歧，故夜點費是否屬於工資之認
      定，並不能以某種單一標準加以界定要無疑義。
（三）再就主管機關--行政院勞工委員會之釋示言：
      行政院勞工委員會八十五年二月十日台85勞動二字第一○三二五二號函釋（證
    七），亦認工資之定義重點應在該款前段所敘「勞工因工作而獲得之報酬」，亦
    同此旨趣：詳言之，該函釋認，勞動基準法第二條第三款規定「工資：謂勞工因
    工作而獲得之報酬；包括工資、薪金及按計時、計日、計月、計件以現金或實物
    等方式給付之獎金、津貼及其他任何名義之經常性給與均屬之」，基此，工資定
    義重點應在該款前段所敘「勞工因工作而獲得之報酬」，至於該款後段「包括」
    以下文字係例舉屬於工資之各項給與，規定包括「工資、薪金」、「按計時．．
    ．獎金、津貼」或「其他任何名義之經常性給與」均屬之，但非謂「工資、薪金
    」、「按計時．．．獎金、津貼」必須符合「經常性給與」要件始屬工資，而應
    視其是否為勞工因工作而獲得之報酬而定。又，該款末句「其他任何名義之經常
    性給與」一詞，法令雖無明文解釋，但應指非臨時起意且非與工作無關之給與而
    言，立法原旨在於防止雇主對勞工因工作而獲得之報酬不以工資之名而改用其他
    名義，故特於該法明定應屬工資，以資保護。茲本件被告給與原告之「夜點費」
    並非勞工因工作獲得之報酬：而係於一般工資之外，對於輪值中、夜班的勞工的
    額外給與，所以與勞工所提供之工作並無對價關係，並非勞工因工作獲得之報酬
    ，已如前述。依前開函釋，工資定義重點應在該款前段所敘「勞工因工作而獲得
    之報酬」，則被告給與原告之「夜點費」非屬工資性質，自不應計入退休金之工
    資計算。再參照最高法院七十九年度台上字第二四二號判決認：「本件被上訴人
    退休前自上訴人領取之薪資中，關於全勤獎金既為員工每天按規定上班所發給之
    獎金；伙食津貼為對於上班者所發給之福利，相當於誤餐費；載客（績效）獎金
    又為激勵員工士氣，加強服務乘客，依競賽方法計分而發給，參諸勞動基準法施
    行細則第十條第二款、第九款之規定，即非因工作而獲得之經常性給與，不得列
    入工資內而計算退休金。原審予以列計退休金額，自屬違誤。上訴人指摘關於該
    部分之原判決違法，求予廢棄，非無理由。應由本院於原審確定之事實，予以廢
    棄，改判駁回被上訴人關於該部分之第二審上訴。」。是以依前述判決，認效率
    （績效）獎金、伙食津貼等皆非因工作而獲得之經常性給與，不得列入工資內而
    計算退休金。然查，本件被告除將原告等人之本薪、交通津貼、假日加班等所得
    列入平均工資計算退休金外，被告更將非因工作而獲得之效率獎金、伙食津貼等
    一併列入平均工資計算退休金，請詳「原證一」，被告公司退休金計算明細表。
    由以上事實，足證被告公司所在意者在於維護薪資制度的健全，而非與勞工斤斤
    計較於是否將夜點費列入工資給與範圍，並無所謂的「對勞工因工作獲得之報酬
    不以工資之名而改用其他名義」之情形。
三、原告之訴違反雙方之勞動契約：
    被告公司自民國七十三年八月勞動基準法修訂後開始發放「夜點費」，迄民國九
    十一年，在這十八年餘間，勞資雙方從未對「夜點費」之性質提出質疑或異議，
    蓋因勞、資雙方始終認為系爭「夜點費」確屬於勞動基準法施行細則第十條第九
    款所定之夜點費，而無工資之性質，十八年來雙方已成合意、共識，而成為勞動
    契約的條件，原告之請求顯已反於雙方之勞動契約。
四、退步言之，如認本件被告所給予原告之「夜點費」，非屬於勞動基準法施行細則
    第十條第九款所定之夜點費，則勞動基準法施行細則第十條第九款所定之「夜點
    費」究何所指？如令被告應將原告所得之各項給付全部納入工資，則勞基法施行
    細則第十條第九款規定豈非成為具文？而相關法規定諸多工資及非工資項目其意
    義如何？經細繹被告所收受之多件敗訴判決，仍未就此有令人信服之指導與解答
    。事實上，心存照顧勞工之事業主，一定會以負責的態度建立一套健全的新資制
    度，對於財務為嚴格的控管，以求事業的永續經營，而免傷及事業體以及勞工。
    但如其縝密規劃的健全財務結構，倘遭遇不能預期的破壞，勢必造成企業經營風
    除的增加，甚至無法永續經營，勢將損及全體勞工之權益。以本件言，系爭「夜
    點費」性質屬於勞基法施行細則第十條第九款非屬工資之性質，當事人雙方早已
    意思合致，取得共識，並無疑義，如因一方嗣後任意反悔而另予以曲解，為一己
    之私利以不實之主張求助於司法救濟，不但造成司法資源之浪費，且對社會之和
    諧與安定以及事業單位的永續經營與在職勞工工作權均造成傷害，實不相宜。
五、再退步言之，原告辛○○、庚○○等二人既已立據表示：「爾後不再要求其他給
    付，並願放棄一切請求」，依法亦不得就「退休金」此一標的，再為請求：
（一）查，原告辛○○、庚○○等二人係分別於九十年八月三十一日、九十年五月二
      十日離職，並分別於九十年九月十一日、九十年九月二十五日前來領取退休金
      時，立據表明：「爾後不再要求其他給付，並願放棄一切請求」，以上事實有
      原告所提出之附表一，原證一可稽外，並有渠於領取退休金時所出具之前述收
      據及退休金明細表（被證六）可稽。以卜事實合先呈明。
（二）茲被告除每個月均製發並交付予原告「所得明細單」（詳被證一及原證二）外
      ，又另交付被證一之「退休金計算明細表」，茲該「所得明細單」中既詳細列
      明「夜點費」之給付明細，原告等不得諉為不知被告有「夜點費」此一給付項
      目之事實，而於「退休金計算明細表」則未有「夜點費」之給付。是以原告等
      既明知上開事實，而仍願為：「爾後不再要求其他給付，並願放棄一切請求」
      之意思表示，足證原告係於充分瞭解後始為拋棄之意思表示，並無錯誤，已然
      發生拋棄之效力。又系爭收據係由原告等在退休後，收受退休金時始簽立。依
      系爭收據所載，原告等於領取退休金時，既已表明：「爾後不再要求其他給付
      ，並願放棄一切請求權」等語，足認原告當時顯然已明確知悉其與被告間係就
      退休金債權債務之關係為協議，並與被告達成共識，原告等除就被告所簽發支
      票金額之退休金外，確有同意拋棄其餘「退休金請求權」之意思表示，依法亦
      不得撤銷。
（三）且系爭收據前段載明「茲收到台灣化學纖維股份有限公司核發之退休金支票乙
      張」，核其前後文意，應認系爭收據為兩造針對「退休金」之事項所為約定，
      其所謂「爾後不再要求其他給付，並願放棄一切請求」應指「退休金」之給付
      而言，應極明顯。
（四）茲原告等係於退休後，向被告領取退休金時，始簽立收據同意不再要求其他給
      付，並願放棄一切請求權，並非於退休前即事先拋棄；核其性質，應屬原告等
      對於其既得權利之處分，依契約自由之原則，此項拋棄之意思表示，自屬有效
      ，並無違反法令之處。
（五）如前述。原告等於簽立系爭收據時，與被告間已無僱傭關係存在，就系爭收據
      內容、是否簽立等事項，並非無與被告商議之可能。另就系爭收據內容以觀，
      其所載文字僅有三行，且文義明確，原告等人應係於充分了解收據內容之情形
      下，始自願簽立。原告等既已了解系爭收據內容，且與被告間亦非無商議能力
      ，而仍簽立系爭收據，自難認為系爭收據之約定，有任何顯失公平之情形，是
      以原告主張：上開收據應為無效等語，並不可採。
（六）再觀之被告既已將原告等人之本薪、效率獎金、交通津貼、假日加班、伙食津
      貼等絕大部分應給與或得不給與之月所得，均列入平均工資計算退休金，顯然
      極為優惠。此有原告所提原證一「退休金明細表」可證，是以原告等簽立上開
      收據僅係拋棄系爭夜點費退休金之請求權而已，不論就主要權利、義務本質觀
      之或就法律規定加以綜合判斷，其內容均無顯失公平之情形，與民法第二百四
      十七條之一之規定無違，依私法自治之原則，於法亦無不合，自與所謂拋棄退
      休金、資遣費無涉，當然更不能認該拋棄之意思表示有違反強制或禁止規定或
      因此認雙方就此拋棄未有合意。
（七）上述見解並有臺灣高等法院高雄分院勞工法庭九十一年度勞上易字第二一號及
      同院九十一年度勞上易字第二七號民事確定判決（被證七）可供參酌。


司法院資訊處製作；財團法人民間司法改革基金會備份。
